【裁判字號】    90,上易,346
【裁判日期】    891221
【裁判案由】    侵占等
【裁判全文】
臺灣高等法院臺中分院刑事判決          民國九十年度上易字第三四六號
    上  訴  人  臺灣臺中地方法院檢察署檢察官
    上  訴  人
    即  被  告  丙○○
    被      告  甲○○
    右  一  人
    選任辯護人  張慶宗律師
                張志新律師
右上訴人因侵占等案件，不服台灣台中地方法院中華民國八十九年十二月二十一日第
一審判決（民國八十九年度易字第三六六一號，起訴案號：台灣台中地方法院檢察署
民國八十九年度偵字第一三九三五、一四八一二號），提起上訴，本院判決如左：
    主      文
原判決關於丙○○部分撤銷。
丙○○連續意圖為自己不法之所有，而侵占自己持有他人之物，處有期徒刑陸月，如
易科罰金，以佰元折算壹日。
其他上訴駁回。
    事      實
一、丙○○與甲○○為朋友關係，民國八十六年七月間，甲○○透過丙○○之介紹，
    貸與乙○○○新臺幣（下同）三十萬元，並委託丙○○每三個月為一期，向乙○○○收取二萬七千元之利息，詎丙○○竟基於意圖為自己不法所有之概括犯意，
    自八十六年十月起，連續三期將受甲○○委託，向乙○○○所收取之利息共八萬
    一千元據為己有，經甲○○發覺有異，向乙○○○查詢後，始知上情。
二、案經被害人甲○○訴請臺灣臺中地方法院檢察署檢察官偵查後，聲請以簡易判決
    處刑。
    理      由
一、訊據被告丙○○，對於右揭時、地介紹告訴人甲○○貸與乙○○○三十萬元，並
    受託以每三個月為一期，收取二萬七千元之利息，迄已收取三期共八萬一千元，
    但未交給告訴人之事實坦承不諱，核與告訴人及證人乙○○○在偵查及原審審理
    中之指述相符，自堪信為真實，惟被告丙○○辯稱，上開八萬一千元之款項，曾
    得告訴人之同意暫借云云，然查告訴人堅決否認曾同意將上開款項暫借予被告丙○○，而告訴人與被告丙○○前為朋友關係，所涉金額以告訴人之資力而言，亦
    非甚鉅，衡情並無誣陷被告丙○○之理，復又查無借據等證據，證明確有借貸關
    係存在，被告所辯無非卸責諉罪之詞，顯不可採。此外復有土地及建築改良物登
    記簿影本各乙份在卷可稽，事證明確，被告丙○○侵占犯行洵堪認定。
二、核被告丙○○所為，係犯刑法第三百三十五條第一項之侵占罪。被告丙○○先後
    數行為，時間緊接，方法相同，觸犯構成要件相同之罪名，顯係基於概括犯意為
    之，為連續犯，應依刑法第五十六條之規定論以一罪，原審以被告丙○○罪證明
    確，予以論罪科刑，原無不合，惟查刑法第四十一條業於九十年一月四日修正，
    同年月十日公布施行，犯最重本刑為五年以下有期徒刑之罪，而受六月以下有期
    徒刑之宣告者，得准易科罰金，原判決未及適用，尚有未洽，被告丙○○上訴意
    旨否認犯罪，檢察官上訴意旨指被告丙○○應成立重利罪（按檢察官並未起訴被
    告丙○○犯重利罪）雖均為無理由，惟原判決既有上開可議之處，自屬不能維持
    ，應由本院將原判決關於丙○○部分撤銷改判，爰審酌被告丙○○之素行尚佳，
    其因一時貪念，偶罹刑典，所侵占之款項非鉅，惟犯後否認犯行，且未返還所侵
    占之款項等一切情狀，仍依原審量處以有期徒刑六月，並諭知易科罰金之折算標
    準。
三、被告甲○○部分，經本院審理結果，認第一審判決被告甲○○無罪，經核並無違
    誤，應予維持，並引用第一審判決書記載之證據及理由（如附件）。
四、上訴人即公訴人上訴意旨略稱：(一)本案就重利部分，被告丙○○與甲○○二人，
    有犯意之聯絡及行為分擔，為共同正犯，應共負重利罪責任。被告丙○○受甲○○委託貸放款項，如未領取薪資，經被告甲○○同意從中得利，亦屬常情，且被
    告丙○○亦稱被告甲○○事前知情，則更與被告向徐秀鳳收取之利息相符，故無
    由因被告丙○○與甲○○未達成和解，即認被告丙○○所供不可採信。且被告二
    人既為共同正犯，自應就全部行為分擔重利罪責。(二)被告丙○○與甲○○對徐秀
    鳳放貸三十萬元，收取每三個月四萬元之重利，並預扣利息及手續費用五萬餘元
    等，均應計算為利息之內，渠等收取之利息，與原本顯不相當，即便如被告甲○○所言收取三個月一期二萬七千元之利息，加上手續費即是前預扣等等，均超出
    一般銀行借、放利息甚多，亦與民簡放貸有異，屬重利犯行無疑云云。惟查(一)檢
    察官起訴時亦未認定被告丙○○犯有重利罪，於提起上訴時卻認定被告丙○○為
    重利罪之共同正犯，非為有理由之上訴。(二)被告甲○○貸款三十萬元與乙○○○
    ，並設定抵押權登記，而收取每三月二萬七千元之利息，並非重利，原判決已敘
    述甚詳，是公訴人之上訴為無理由，應予駁回。
據上論斷，應依刑事訴訟法第三百六十九條第一項前段、第三百六十四條、第三百七
十三條、第二百九十九條第一項前段、第三百六十八條，刑法第五十六條、第三百三
十五條第一項、第二條第一項前段，修正後刑法第四十一條第一項，罰金罰鍰提高標
準條例第一條前段、第二條，判決如主文。
本案經檢察官丁○○到庭執行職務。
中      華      民      國     九十      年      四       月   二十四   日
                                 臺灣高等法院臺中分院刑事第五庭
                                       審判長法  官  胡  森  田
                                             法  官  郭  同  奇
                                             法  官  姚  勳  昌
右正本證明與原本無異。
不得上訴。
                                             書記官  王  瑩  澤
中      華      民      國     九十      年      四       月   二十五   日
                                                                        Ｆ
臺灣臺中地方法院刑事判決                        八十九年度易字第三六六一號
   公  訴  人  臺灣臺中地方法院檢察署檢察官
    被      告  丙○○  男  三十六歲（民國○○○年○月○○○日生）
                        住南投縣草屯鎮○○里○○街三八一巷五五號
                        身分證統一編號：Ｚ000000000號
    被      告  甲○○  男  三十九歲（民國○○年○月○日生）
                        住臺中市南屯區○○○街九五號四樓
                        身分證統一編號：Ｚ000000000號
    右  一  人
    選任辯護人  張慶宗律師
                張志新律師
右列被告因侵占等案件，經檢察官聲請簡易判決處刑（八十九年度偵字第一三九三五
號、八十九年度偵字第一四八一二號），本院臺中簡易庭認不宜以簡易判決處刑，移
由本院刑事庭改依通常程序審理，本院判決如左：
    主  文
丙○○連續意圖為自己不法之所有，而侵占自己持有他人之物，處有期徒刑陸月。
甲○○無罪。
    事  實
一、丙○○與甲○○為朋友關係，民國八十六年七月間，甲○○透過丙○○之介紹，
    貸與乙○○○新臺幣（下同）三十萬元，並委託丙○○每三個月為一期，向乙○○○收取二萬七千元之利息，詎丙○○竟基於意圖為自己不法所有之概括犯意，
    自八十六年十月起，連續三期將受甲○○委託向乙○○○所收取之利息共八萬一
    千元據為己有，經甲○○發覺有異，向乙○○○查詢後，始知上情。
二、案經被害人甲○○訴請臺灣臺中地方法院檢察署檢察官偵查後，聲請以簡易判決
    處刑。
    理  由
壹、有罪部分
一、訊據被告丙○○對於右揭時、地介紹告訴人甲○○貸與乙○○○三十萬元，並受
    託以每三個月為一期，收取二萬七千元之利息，迄已收取三期共八萬一千元，但
    未交給告訴人之事實坦承不諱，核與告訴人及證人乙○○○在偵查及本院審理中
    之指述相符，自堪信為真實，惟被告丙○○辯稱上開八萬一千元之款項，曾得告
    訴人之同意暫借云云，然查告訴人堅決否認曾同意將上開款項暫借予被告丙○○
    ，而告訴人與被告丙○○前為朋友關係，所涉金額以告訴人之資力而言亦非甚鉅
    ，衡情並無誣陷被告丙○○之理，復又查無借據等證據證明確有借貸關係存在，
    被告所辯無非卸責諉罪之詞，顯不可採。此外復有土地及建築改良物登記簿影本
    各乙份在卷可稽，事證明確，被告丙○○侵占犯行洵堪認定。
二、核被告丙○○所為，係犯刑法第三百三十五條第一項之侵占罪。被告丙○○先後
    數行為，時間緊接，方法相同，觸犯構成要件相同之罪名，顯係基於概括犯意為
    之，為連續犯，應依刑法第五十六條之規定論以一罪，並加重其刑。爰審酌被告
    丙○○之素行尚佳，其因一時貪念，偶罹刑典，所侵占之款項非鉅，惟犯後否認
    犯行，且未返還所侵占之款項等一切情狀，量處如主文所示之刑。
貳、無罪部分
一、公訴意旨另謂：被告甲○○於八十六年七月間，經由被告丙○○之介紹，趁乙○○○急迫、輕率與無經驗而貸與三十萬元，收取每三個月四萬元之重利，並預扣
    利息及手續費用五萬餘元，收取之利息與原本顯不相當，因認被告甲○○涉有刑
    法第三百四十四條之重利罪嫌。
二、公訴人認被告甲○○涉有右揭犯行，無非以被告甲○○之自白，及證人乙○○○
    之證詞，為其主要論據。
三、按犯罪事實應依證據認定之，無證據不得推定其犯罪事實，刑事訴訟法第一百五
    十四條定有明文；又認定不利於被告之事實，須依積極證據，苟積極證據不足為
    不利於被告事實之認定時，即應為有利於被告之認定，更不必有何有利之證據。
    最高法院三十年度上字第八一六號判例可資參照。訊據被告甲○○固坦承於上開
    時、地透過被告丙○○之介紹，貸與乙○○○三十萬元，但堅決否認有何被訴重
    利之犯行，辯稱：伊與乙○○○本不相識，於借款過程中，亦從未與乙○○○接
    觸，均為被告丙○○居中磋商，直至被告丙○○侵占上開款項後，才與乙○○○
    有所聯絡，伊借款予乙○○○之利息為三個月一期二萬七千元，被告丙○○自行
    向乙○○○增至一期四萬元，伊並不知情等語，所言僅止於委託被告丙○○向乙○○○收取利息一期二萬七千元，並未承認對於被告丙○○收取一期四萬元之利
    息等情自始知悉，公訴人依上開自白認被告甲○○承認犯罪，尚有誤會。次查被
    告丙○○雖供稱：「乙○○○借錢的情形，被告甲○○都知道」云云，然本案係
    因被告甲○○控告被告丙○○侵占而起，迄未和解，二人已有怨隙，則被告丙○○所言可信度並非無疑，且證人乙○○○亦於本院審理中證稱：「借錢當時均未
    與甲○○接洽」等語，揆諸上開法條及判例意旨，應認被告甲○○自始僅知以三
    個月一期二萬七千元之利息貸與乙○○○，對於被告丙○○自行增至一期四萬元
    之利息，並不知情，合先敘明。
四、復按刑法第三百四十四條重利罪之成立，需取得與原本顯不相當之重利，亦即就
    原本利率、時期核算及參酌當地之經濟狀況，較之一般債務之利息，顯有特殊之
    超額者而言，最高法院二十七年度上字第五二０號判例可資參照；而公眾週知之
    事實，毋庸舉證，刑事訴訟法第一百五十七條定有明文。民間利息通常為月息二
    、三分（即百分之二、三），為一般有民間資金往來經驗者所熟知，相關報章雜
    誌對銀行及民間利息之起落，亦時有報導，最高法院八十四年度台上字第五○六
    一號判決足資參考。查本案被告甲○○以三個月一期二萬七千元，即一個月九千
    元之利息貸與乙○○○，以本金三十萬元計算，相當於月息三分（即百分之三）
    ，依國內現階段對於資金成本之評估，及民間利息之約定常情，尚非屬顯不相當
    之重利，應堪認定。另參以被告甲○○僅設定與原本相當之三十萬元抵押權於乙○○○之不動產，有卷附土地及建築改良物登記簿影本各乙份可稽，顯見被告甲○○自始亦非基於重利之犯意而貸與乙○○○上開款項。此外，復查無其他積極
    證據可認被告甲○○有何重利之犯行，不能證明被告甲○○犯罪，依法自應諭知
    無罪之判決。
據上論斷，應依刑事訴訟法第四百五十二條、第二百九十九條第一項前段、第三百零
一條第一項，刑法第五十六條、第三百三十五條第一項，罰金罰鍰提高標準條例第一
條前段，判決如主文。
本案經檢察官楊文廣到庭執行職務
中      華      民      國      八十九      年    十二    月   二十一   日
                                      臺灣臺中地方法院刑事第四庭
                                          法  官    蕭志鋒
右正本證明與原本無異。
如不服本判決，應於判決送達後十日內向本院提出上訴狀，上訴於臺灣高等法院臺中
分院( 須附繕本 )。
                                          書記官
中      華      民      國      八十九      年    十二    月   二十二   日
如不服本判決，應於判決送達後十日內，向本院提出上訴狀。
附錄本案論罪科刑法條：
中華民國刑法第三百三十五條第一項
意圖為自己或第三人不法之所有，而侵占自己持有他人之物者，處五年以下有期徒刑
、拘役或科或併科一千元以下罰金。


司法院資訊處製作；財團法人民間司法改革基金會備份。
